【裁判字號】    98,台上,978
【裁判日期】    980226
【裁判案由】    偽造文書
【裁判全文】
最高法院刑事判決              九十八年度台上字第九七八號
上  訴  人  甲○○○
                      原住高雄市○鎮區○○街9號
            乙 ○ ○
上列上訴人等因丙○○等自訴偽造文書案件，不服台灣高等法院
高雄分院中華民國九十五年七月二十四日第二審更審判決（九十
五年度上更(一)字第一五四號，自訴案號：台灣高雄地方法院九十
年度自字第四四九號），提起上訴，本院判決如下：
    主  文
原判決撤銷，發回台灣高等法院高雄分院。
    理  由
本件原判決認定上訴人甲○○○、乙○○有其事實欄及附表一、
二所載之犯行，因而撤銷第一審關於上訴人等部分科刑之判決，
改判仍依行為時連續犯及牽連犯關係，從一重論上訴人等以共同
連續行使偽造私文書罪，量處甲○○○有期徒刑一年六月，乙○
○有期徒刑一年二月；固非無見。
惟查：(一)、對於犯罪之被告得向法院提起自訴者，除刑事訴訟法
第三百十九條但書所定情形外，以因犯罪而被害之人為限，此觀
該法條第一項規定甚明。自訴人辛○○、癸○○與丙○○、丁○
○、戊○○、陳（許）秀鳳、庚○○、壬○○等人於第一審共同
具狀對上訴人等提起本件偽造文書及詐欺取財之自訴。但依原判
決事實之認定，本件因上訴人等犯罪而被害之人僅有如原判決附
表一、二所示互助會之活會會員以及被冒標之會員郭紀美等九人
，暨原判決事實一後段所載之劉周和、己○○、壬○○及蔡蕭鳳
春等四人。而觀之卷附原判決附表一、二所示互助會會單，辛○
○、癸○○二人並非該二組互助會之會員（見一審卷(一)第十、十
四頁）。則辛○○、癸○○二人是否為本件犯罪之被害人，即非
無疑。究竟辛○○、癸○○二人是否借用他人名義加入上述二組
互助會？其二人有無因本件犯罪行為而直接被害？若有，其等被
害之權益內容為何？以上疑點與辛○○、癸○○提出本件自訴是
否合法攸關，自有加以究明釐清之必要。原審對此未加以調查釐
清，遽行判決，尚嫌調查未盡。(二)、除有特別規定外，已受請求
之事項未予判決，或未受請求之事項予以判決者，其判決為當然
違背法令，刑事訴訟法第三百七十九條第十二款規定甚明。本件
依自訴人丙○○等八人於第一審所提自訴狀及補充自訴理由狀（
包括補充自訴理由狀(一)、(二)、(三)、(四)）內所載上訴人等犯罪事實
觀之，除原判決所認定者外，尚指上訴人等(1)、以經營互助會之
名長期詐取自訴人等之錢財，嗣於民國九十年七月間惡意終止渠
等所虛偽經營之互助會，致自訴人等無從收回會款，始知受騙等
情（見一審卷(一)第五頁自訴狀第一點）。(2)、自訴狀證六互助會
單所示之互助會（八十八年九月二十日起會）於九十年七月二十
日晚間八時許開標時，證人秦澤輝親眼目睹乙○○自放置標單之
瓷碗外另行抓取其自備之標單，並逕自宣稱該標單之會員得標，
顯有作假嫌疑等情（見一審卷(一)第五至六頁自訴狀第二點之１）
。(3)、甲○○○於八十八年十一月間某日向自訴人丙○○誆稱某
會員未得標，但急需用錢，問其是否有意買會，丙○○乃交付新
台幣（下同）二十八萬元予甲○○○，約定甲○○○於該互助會
終會前每月應按得標金額支付利息，並於終會時將上述二十八萬
元返還丙○○；詎甲○○○於九十年七月間惡意倒會，丙○○始
知受騙等情（見一審卷(一)第六至七頁自訴狀第三點）。(4)、上訴
人等以蕭金梅名義冒標渠等於九十年一月三日所起之互助會一會
等情（見一審卷(四)第一三○頁補充自訴理由狀(四)第二點之(三)）。
原判決對於上開自訴意旨所請求審判之事項究竟是否成立犯罪？
並未加以審判或說明，依上述規定，自有已受請求之事項而未予
判決之違法。又本件自訴狀暨補充自訴理由狀（包括補充自訴理
由狀(一)、(二)、(三)、(四)等）內並未指上訴人等有於九十年六月中旬
某日，向劉周和詐取首會會款一萬元之犯罪事實。原判決對於此
部分事實一併加以審判，但並未說明其何以得就本件自訴狀暨補
充自訴理由狀所未記載之犯罪事實一併加以審判之理由，亦嫌理
由不備。(三)、原判決認定上訴人等連續多次冒用郭紀美等九人名
義偽造標單，而詐標如原判決附表一、二所示互助會，得標後即
據以向各該互助會之活會會員詐取會款，使各該活會會員均陷於
錯誤而繳交會款，計共詐得會款二百七十四萬二千八百元等情。
但對於參加上述二組互助會而被詐騙會款之各該活會會員為何人
？以及其憑以計算各次冒標而受騙活會會員人數之依據為何？均
未詳加認定及說明，尚嫌理由不備。又原判決既以第一審判決量
處甲○○○有期徒刑一年十月過重，而改量處較輕之有期徒刑一
年六月，卻又說明甲○○○上訴意旨指摘第一審判決量刑過重為
無理由云云（見原判決第十四頁第六至八行），其理由亦有矛盾
。以上或為上訴意旨所指摘，或為本院得依職權調查之事項，應
認仍有撤銷原判決發回更審之原因。又上訴人等行為後，中華民
國九十六年罪犯減刑條例已於九十六年七月四日制定公布，並自
同年月十六日生效施行，案經發回，更審時宜併注意及之。
據上論結，應依刑事訴訟法第三百九十七條、第四百零一條，判
決如主文。
中    華    民    國  九十八  年    二    月  二十六  日
                      最高法院刑事第九庭
                          審判長法官  洪  文  章
                                法官  王  居  財
                                法官  郭  毓  洲
                                法官  黃  梅  月
                                法官  邱  同  印
      本件正本證明與原本無異
                                      書  記  官
中    華    民    國  九十八  年    三    月    二    日
                                                      Ｑ


司法院資訊處製作；財團法人民間司法改革基金會備份。
